【裁判字號】    97,上易,818
【裁判日期】    971118
【裁判案由】    侵占
【裁判全文】
臺灣高等法院刑事判決                 97年度上易字第818號
上  訴  人
即  被  告  甲○○○
選任辯護人  包漢銘律師
上列上訴人因侵占案件，不服臺灣臺北地方法院96年度易字第28
17號，中華民國97年2月14日第一審判決（起訴案號：臺灣臺北
地方法院檢察署96年度偵字第20523號），提起上訴，本院判決
如下：
    主  文
上訴駁回。
    事  實
一、甲○○○於民國93年10月間某日，受長堡營造有限公司（下
    稱長堡公司）負責人袁建國之委任，以新臺幣（下同）20萬
    元之代價，自94年1月1日起至同年12月31日止為長堡公司保
    管如附表所示之3台鑽堡機具及另1台鑽堡機、6台破碎機、2
    台噴漿機、1台剷土機，甲○○○取得其僱主劉建宏之同意
    ，將上開機具放置在劉建宏友人所租得坐落宜蘭縣蘇澳鎮○
    ○段1之3地號、1之227地號土地（下稱東澳段2筆土地），
    嗣後甲○○○因己出租予他人使用而置於花蓮縣幸福水泥廠
    礦區之2臺鑽堡機零件損壞，竟基於意圖為自己不法所有之
    概括犯意，而於95年3、4月間，連續拆除附表編號1至3所示
    零件後，旋即載運至該礦區，並僱用不知情之羅金助協助將
    附表編號1至3所示零件裝於該礦區上開2臺鑽堡機而占為己
    有。嗣袁建國得知上情，請求返還附表3臺鑽堡機，因欠缺
    附表編號1至3所示零件而無法發動，始悉上情。
二、案經長堡公司訴由臺灣臺北地方法院檢察署檢察官偵查起訴
    。
      理  由
一、訊據上訴人即被告固坦承告訴人長堡公司於94年間交付如附
    表所示之3臺鑽堡機，被告將機器放置在上開東澳段2筆土地
    ，被告有收受告訴人所交付之20萬元，附表所示零件均係其
    拆下等情，惟否認係為告訴人保管該等機具，復否認有侵占
    犯行，辯稱：告訴人係請被告維修該等機具，所交付20萬元
    係供支付1年土地租金之用，維修費用被告尚未支付，被告
    為告訴人維修機器而拆下附表編號1至3所示零件，零件拆下
    後，被不詳之人撿走，被告未取走零件云云。
二、經查：
  (一)告訴人交付附表所示3臺鑽堡機予被告保管時，3臺鑽堡機零
    件均無欠缺一情，嗣被告取下如附表所示零件之事實，為被
    告所承認。95年9月5日會同被告清點欠缺零件之告訴人員工
    即證人唐惺初亦於原審證述欠缺零件屬實（見原審卷第55頁
    ），且有被告95年9月5日所書立之機具欠缺零件清單、95年
    9月6日書立之東澳機具清單、被告96年5月6日應允歸還附表
    3臺鑽堡機零件之承諾書附卷為證（見台北地檢署他字第674
    4號卷第5頁、第6頁、第7頁）。雖證人高德明於原審稱：其
    曾於95年5、6月間受僱於被告維修告訴人之鑽堡機，附表編
    號1至3所示零件於其維修時均仍在，而無欠缺等語，惟其證
    詞所述其維修之時期，與告訴人之後發現欠缺零件之時期有
    差距，高德明之證詞自不能據為有利被告之認定。
  (二)95年3、4月間受僱於被告從事機具維修之證人羅金助於偵查
    及原審證述：其先前在告訴人公司負責維修鑽堡機，95年3
    、4月間曾因被告之委託至花蓮縣幸福水泥廠礦區修理被告
    之鑽堡機，被告告知有2臺鑽堡機出租予盧先生，無人維修
    。因2臺鑽堡機很老舊，且馬達備壓負載大，易燒毀，須經
    常更換零件，被告常半夜拿馬達、三連式幫浦、行走幫浦、
    電磁開關、機頭等零件至花蓮，請其裝在2臺鑽堡機使機器
    得繼續使用，因零件很特殊，在臺灣數量很少，連機器代理
    商亦無備品，故曾詢問被告這些零件來源為何，被告卻不肯
    說。嗣休假經過東澳時，至袁建國置放鑽堡機土地察看，發
    現袁建國鑽堡機所欠缺之零件，即為被告當時委託其裝至鑽
    堡機之零件。其可以如此確定，係因其曾保養過袁建國之鑽
    堡機，且受被告所委託裝置之三連式幫浦、行走幫浦型號與
    袁建國鑽堡機零件型號相同等語（見台北地檢署96年度他字
    第6744號卷第54、55頁，原審卷第56頁背面、57頁正面及背
    面）。羅金助又證述：置放長堡公司3臺鑽堡機之處非常荒
    涼，荒草幾與機器等高，根本無人會至該處等語（原審卷第
    57頁背面），核與卷附告訴人所提現場照片顯示雜草叢生、
    草長過人景象相符（見台北地檢署96年度偵字第20523號卷
    第11、12、15頁）。鑽堡機在被告管領下置放荒草漫天、人
    煙稀少之處，除具有保管鑽堡機義務之被告外，幾無人會至
    該僻遠荒地，且縱有人至該處，也不至以工具取走供開挖隧
    道特殊用途之鑽堡機部分零件。足見被告於本院所述零件係
    其所拆下之自白為真實。羅金助與被告為舊識，雖被告積欠
    其2個月餘之薪水，每月45000元，惟此關係與偽證罪責係7
    年以下有期徒刑相較，羅金助應無為2個月薪資之怨隙而偽
    證之動機，其證詞足以採信。堪認被告確將其保管持有之附
    表編號1至3所示零件，裝置於其出租予他人在花蓮使用之另
    2臺鑽堡機而據為己有。
  (三)告訴人有無委託被告維修附表所示3台機器？
    告訴人並未將3 臺鑽堡機交予被告維修，此經證人袁建國於
    原審證述明確（見原審卷第49頁）；又被告於原審提出之估
    價單、統一發票、報價單，其中96年10月18日所開具車號FH
    -2450鐵牛引擎空壓機之估價單，與本案3臺鑽堡機無涉；94
    年5月4日所開具品名欄記載「機具維修」之統一發票，係被
    告維修告訴人公司2臺灌漿機所開立，非指維修本案3臺鑽堡
    機，也經證人袁建國、唐惺初於原審證述明確（原審卷第50
    頁背面、第56頁）；而報價單係聯鉦機械有限公司所出具予
    告訴人，與告訴人有無將3 臺鑽堡機交由被告維修無關，是
    被告所提上開單據，均不足為告訴人有將3臺鑽堡機交予被
    告維修之認定。再依證人袁建國證述：當時因3臺鑽堡機完
    成員山子分洪工程後，並無新工程，友人劉建宏之機器置放
    在東澳段土地，劉建宏向其建議機器可置放該處，其交付3
    臺鑽堡機予被告時，3臺鑽堡機均得正常使用而無維修必要
    ，如無法正常使用，當時即無法開上平板車運至東澳等語（
    本院卷第48、49頁正面及背面），核與當初負責將鑽堡機運
    至上開東澳段土地交予被告之證人唐惺初所證述：其運送鑽
    堡機至東澳土地時，3臺鑽堡機外觀看來完整良好等語相符
    （原審卷第54頁背面）；且證人劉建宏亦證稱：因鑽堡機維
    修費用高，有工程時才須維修等語。綜合上開3名證人證詞
    可知，附表3臺鑽堡機於被告受託保管初始既係零件無缺而
    得正常使用，在無新工程需使用之情況下，也無維修必要，
    被告辯稱告訴人將鑽堡機交其維修，非僅保管云云，洵無足
    採。
  (四)被告於本院準備程序辯稱附表編號1至3所示其餘零件不知如
    何遺失云云，於審判庭改稱：本件機器零件確實是被告所拆
    下，被告也曾承諾要裝置回去，因告訴人未支付維修費，所
    以未裝回云云，與其於原審所辯：袁建國應允出借編號1零
    件予被告，編號2、3三連式幫浦、行走幫浦係被告為免遭竊
    ，而卸下置於倉庫內，並未遺失，編號2起動馬達、電瓶均
    仍在原處，附表編號1至3所示其餘零件不知如何遺失云云，
    關於零件是否遺失，所述前後不一，且倘因告訴人未支付維
    修費，所以被告不願意裝回零件，為何又簽署前述同意還原
    零件之承諾書，卻未立下同時履行抗辯之任何條件？更有甚
    者，被告於96年12月21日本件尚繫屬原審中，另立承諾書同
    意各於97年2月、4月、6月將附表所示鑽堡機維修完好，逾
    期願每台賠償維修費166萬元，有承諾書1份在卷足憑（見原
    審卷第69頁），可見被告之辯解，洵無可採。
  (五)綜前所述，本案事證明確，被告侵占犯行堪以認定，應依法
    論科。
三、被告行為後，於94年2月2日修正公布之刑法，業自95年7月1
    日起施行，刑法施行法亦於95年5月14日增訂第1條之1規定
    ，並自95年7月1日施行。修正後刑法第2 條規定為新舊法比
    較適用之準據法，應逕依該規定，為「從舊從輕」之比較。
    經查：
  (一)刑法第335條第1項規定雖未修正，然於刑法及其施行法修正
    施行前，依罰金罰鍰提高標準條例第1條前段規定，刑法第
    335條第1項所定罰金刑「銀元一千元以下」係提高為銀元1
    萬元即新臺幣3萬元以下，最低刑度依修正前刑法第33條第5
    款及前述提高標準條例規定，應為銀元10元即新臺幣30元以
    上。嗣增訂刑法施行法第1條之1規定，係替代罰金罰鍰提高
    標準條例部分條文，關於罰金刑最高額部分，與適用罰金罰
    鍰提高標準條例之結果相同，關於罰金刑最低刑部分，修正
    後刑法第33條第5款業將罰金刑變更為新臺幣1千元以上，故
    刑法第335條第1項規定於修正後罰金刑法定刑度已變更為「
    新臺幣3萬元以下、1千元以上」，是與上述「新臺幣3萬元
    以下、30元以上」比較，修正後規定對被告並未較有利。
  (二)修正後刑法刪除第56條連續犯規定，修正前，得加重其刑至
    2分之1，修正後數犯罪行為，原則上分論併罰。此刪除雖非
    犯罪構成要件之變更，惟業影響行為人刑罰之法律效果，自
    屬法律有變更，比較新舊法之結果，修正後規定對被告並未
    較有利，故應適用修正前刑法第56條規定。（最高法院95年
    第8次刑事庭會議決議參照）。
  (三)綜上開比較，應適用修正前即行為時法律論處，較有利於被
    告。
四、被告為告訴人保管本件機器，係僅偶一從事，非基於其社會
    地位所繼續經營之事務，與業務侵占罪所定義「業務上所持
    有之物」不合。核被告所為，係犯刑法第335條第1項侵占罪
    。被告利用不知情之羅金助將拆卸後零件裝於另2 臺鑽堡機
    而據為己有，為間接正犯。被告先後多次侵占犯行，時間緊
    接，方法相同，觸犯構成要件相同之罪名，顯係基於概括犯
    意反覆所為，而屬連續犯，依修正前刑法第56條規定，應以
    一罪論，並加重其刑。
五、原審適用刑法第2條第1項前段、第335條第1項、修正前刑法
    第56條，並審酌被告之素行、智識程度、犯罪動機、目的、
    手段，對於告訴人造成之損害，迄未賠償告訴人，暨被告犯
    後否認犯行之態度等一切情狀，量處有期徒刑2年，以資懲
    儆；暨以被告犯罪時間在96年4月24日以前，合於中華民國
    96年罪犯減刑條例之規定，應減其宣告刑2分之1，而諭知減
    其刑期為有期徒刑1年，經核認事用法俱無不合，量刑亦屬
    妥適。被告猶執陳詞，上訴否認犯罪，指摘原判決不當云云
    ，為無理由，應予駁回。
據上論斷，應依刑事訴訟法第368條，判決如主文。
本案經檢察官繆卓然到庭執行職務。
中    華    民    國    97    年    11    月    18    日
                  刑事第十三庭  審判長法  官  曾德水
                                      法  官  陳恆寬
                                      法  官  趙文
以上正本證明與原本無異。
不得上訴。
                                      書記官  葉金發
中    華    民    國    97    年    11    月    20    日
附錄：本案論罪科刑法條全文
中華民國刑法第335條意圖為自己或第三人不法之所有，而侵占
自己持有他人之物者，處5年以下有期徒刑、拘役或科或併科1千
元以下罰金。前項之未遂犯罰之。
附表
 ┌──┬─────┬───────────────────┐
 │編號│機具名稱  │             所 缺 零 件              │
 ├──┼─────┼───────────────────┤
 │ 一 │1號鑽堡機 │電線150公尺、行走幫浦1個、三連式幫浦1 │
 │    │          │個、電磁開關3個、電磁閥、電瓶、氮氣座1│
 │    │          │個、機頭（起訴書誤載為機頸）1截、左右 │
 │    │          │迴轉閥                                │
 ├──┼─────┼───────────────────┤
 │ 二 │2號鑽堡機 │電線150公尺、行走幫浦、三連式幫浦、電 │
 │    │          │瓶、起動馬達                          │
 ├──┼─────┼───────────────────┤
 │ 三 │3號鑽堡機 │行走幫浦、三連式帶動主馬達2個、三連式 │
 │    │          │幫浦、電磁開關、起動馬達              │
 └──┴─────┴───────────────────┘


司法院資訊處製作；財團法人民間司法改革基金會備份。
